【裁判字號】    89,訴,1472
【裁判日期】    900417
【裁判案由】    偽造文書等
【裁判全文】
臺灣臺北地方法院刑事判決                        八十九年度訴字第一四七二號
    公  訴  人  臺灣臺北地方法院檢察署檢察官
    被      告  戊○○
右列被告因偽造文書等案件，經檢察官提起公訴（八十九年度偵字第一六九九三號）
，本院判決如左：
    主  文
戊○○共同連續行使偽造私文書，足以生損害於他人，處有期徒刑陸月，如易科罰金
以參佰元折算壹日。。
    事  實
一、戊○○於民國八十八年二月五日，在臺北市○○○路○段九十六號臺北市政府警
    察局一樓會客室，自任會首，召集民間互助會，會期自八十八年二月五日起至八
    十九年十月五日止，連會首及未同意參加上開互助會之虛列會員陳明賢、林惠莉
    及甲○○三人共二十一會，每月五日上午十時許在上址開標，採外標方式進行競
    標會金，每會新台幣（下同）二萬元，活會會員每期需繳納金額二萬元之會款，
    死會會員每期分別繳納二萬元加上標金後之會款與會首，再由會首轉交得標人。
    乙○○因見戊○○係臺北市政府警察局戶口科股長且會員眾多乃允諾參加，詎戊○○竟隱匿前揭情事，於上開標會期間，與姓名不詳之成年人基於共同意圖為自
    己不法所有及行使偽造私文書之概括犯意聯絡，先後於如附表所載之時間，在前
    開處所，未經如附表所載之人之同意，利用會首主持開標，少數活會會員到場及
    會員間欠缺聯繫不知其他會員真實姓名之機會，連續由姓名不詳之成年人在空白
    紙上偽造如附表所示之虛列會員名義及如附表所載競標利息而具標單型式之準私
    文書，由姓名不詳之成年人持該偽造之投標單參加由戊○○主持之開標，而予以
    行使，因標息最高而得標，嗣戊○○即向尚未得標之活會會員佯稱係如附表所示
    之虛列會員得標（事後均已將偽造標單丟棄），使其他活會會員不疑有他，均陷
    於錯誤而分別交付活會會款予戊○○，以此欺罔方式詐得會款共八十二萬元（死
    會會員依互助會契約所繳交予會首之金額非詐欺所受損害，不予計入；而經虛列
    之會員陳明賢、林惠莉及甲○○三人並未加入互助會，亦未繳交會金，故亦不予
    計入。是每次冒標後所詐欺之對象，應係為其他之活會會員，其每次冒標所詐得
    會款之總額計算方式為：｛標金×活會人數｝，詳如附表所載）足以生損害於其
    他活會之會員。迨至八十九年三月間戊○○因已無力支付會款宣佈停會，乙○○
    則因已繳納二十六萬元乃向甲○○等人查詢始悉上情。
二、案經乙○○訴由臺北市政府警察局報請臺灣臺北地方法院檢察署檢察官偵查起訴
    。
    理  由
一、右揭犯罪事實，迭據被告戊○○於本院審理時供承：陳明賢、甲○○、林惠莉均
    有說不要加入互助會，而伊有同意他人用陳明賢、甲○○、林惠莉等人之名義標
    會，標金及日期均如起訴書附表所記載，而陳明賢、甲○○、林惠莉均未同意要
    標會，至於標單是誰寫的伊已記不起來了等情不諱( 參本院九十年三月九日訊問
    筆錄 )，核與證人甲○○於警訊中所證述之情節相符，並有經被告核閱無訛之互
    助會單影本在卷可稽。綜上，被告利用主持合會之便，虛列會員人數，冒用該等
    虛列會員名義，與姓名不詳之成年人共同連續偽造標單參與投標，將冒標標金挪
    用他途，被告為自己不法所有及行使偽造私文書之犯意，甚為明灼，是被告自白
    與事實相符，堪予採信。是本件事證明確，被告犯行洵堪認定。
二、按民間互助會，除有特別約定外，僅係會首與會員訂立之契約，會員與會員間並
    無法律關係存在，而已得標會員，依據其與會首間之契約，無論何人得標，均有
    按期繳交會款之義務，故會首冒名盜標，其詐欺所得之款，應僅限於未得標會員
    繳納之會款。又按民間互助會之會員於空白紙上書寫競標會員姓名及一定之金額
    出示以競標，依我國民間互助會之習慣，即表示該會員擬以該金額為利息競標以
    標取會款，此項標單即與刑法第二百二十條第一項所稱足以表示其用意之證明之
    準文書相當，茲本件被告與姓名不詳之成年人共同偽造標單後參與投標持以行使
    以供詐取會款，自足以生損害於其他活會會員。核被告所為，係犯刑法第二百十
    六條、第二百二十條第一項、第二百十條之行使偽造準私文書罪及同法第三百三
    十九條第一項之詐欺取財罪。其偽造署押為偽造準私文書之部分行為，偽造準私
    文書之低度行為為行使之高度行為所吸收，均不另論罪。被告與姓名不詳之成年
    人具有犯意聯絡及行為分擔，為共同正犯，被告先後行使偽造私文書及詐欺犯行
    ，時間緊接，罪名與犯罪構成要件相同，顯各係基於概括犯意為之，均應依刑法
    第五十六條連續犯之規定論以一罪，並加重其刑。又被告以一冒標行為同時詐騙
    多數活會會員，同時有多數人被害，自為想像競合犯，應依刑法第五十五條之規
    定，從一重之詐欺取財罪處斷。再被告復以行使偽造標單之方法達其詐欺取財之
    目的，連續行使偽造準私文書及詐欺取財二罪間，有方法目的之牽連犯關係，應
    依刑法第五十五條之規定，從較重之連續行使偽造私文書罪處斷。爰審酌被告係
    屬初犯，明知其經濟狀況欠佳，竟末能適時向會員表明委原，停止所有合會活動
    ，俾減少損害，竟利用主持合會之便，虛列會員並冒標會款，造成各活會會員財
    務上損失，雖被告犯後未逃避責任，坦然面對倒會事實，惟仍未能與所有會員達
    成和解，且告訴人到庭亦表示無法信賴被告之償債計劃，而無宥恕被告犯行之意
    ，本院認被告犯後並無逃避之舉，犯後態度尚稱良好等情狀，量處如主文所示之
    刑，以資懲儆。末按，被告行為後，刑法第四十一條業已於九十年一月四日修正
    ，並於九十年一月十日經總統公布，於九十年一月十二日生效，其中修正前刑法
    第四十一條「犯最重本刑為三年以下有期徒刑以下刑之罪，而受六月以下有期徒
    刑或拘役之宣告，因身體、教育、職業或家庭之關係，執行顯有困難，得以一元
    以上三元以下折算一日，易科罰金」之規定，已經修正為「犯最重本刑為五年以
    下有期徒刑以下之刑之罪，而受六個月以下有期徒刑或拘役之宣告，因身體、教
    育、職業、家庭之關係或其他正當事由，執行顯有困難者，得以一元以上三元以
    下折算一日，易科罰金。但確因不執行所宣告之刑，難收矯正之效，或難以維持
    法秩序者，不在此限。」由於修正後之刑法第四十一條第一項前段業已擴大得易
    科罰金之範圍，即適用新法對被告原所犯最重本刑為有期徒刑五年以下之罪者，
    在符合前開與舊法相同之其他要件下，使其有易科罰金之適用，對被告而言，自
    較有利，故新舊法比較結果，應以新法較有利於被告，依刑法第二條第一項前段
    之規定，本件即應適用裁判時之新修正刑法第四十一條第一項前段之規定為易科
    罰金之諭知。又偽造之標單三紙及其上偽造署押三枚，係被告所有供犯罪所用之
    物，雖未扣案惟已丟棄滅失，業經被告供陳在卷，爰不另為沒收之諭知。
三、公訴意旨另以戊○○因積欠桂先偉、丁○○、鄭美環三人互助會款無力償還，乃
    商得丁○○代表三人之同意後，而列名為戊○○於八十八年二月所招募之互助會
    會員，並商妥均由戊○○自行繳納會款，而所得標會款則供償債之用，而丙○○
    未同意參加上開互助會且亦未授權借用其等名義，戊○○竟意圖為自己不法之所
    有而隱匿前揭情事，基於詐欺取財之概括犯意，而於八十八年二月五日對外招攬
    每會二萬元之互助會，乙○○因而陷於錯誤而按月繳納會款二萬元，詎戊○○為
    達詐欺取財之目的，復基於偽造私文書之概括犯意，於八十八年八月五日在臺北
    市○○○路○段九十六號臺北市政府警察局一樓會客室，冒用丙○○名義填寫標
    單用以表示投標互助會之意思，並進而持以向到場之會員行使而標得該月份之互
    助會，足以生損害於乙○○、丙○○，因認被告所為，係犯刑法第二百十六條、
    第二百十條之行使偽造私文書罪嫌及同法第三百三十九條第一項之詐欺取財罪嫌
    ，固非無見；然查：證人丁○○及丙○○均於本院證稱桂先偉、丁○○、鄭美環
    及丙○○有同意被告用其名義參與互助會並標取會款，且係用被告先前積欠彼等
    之債務以繳交會款等語屬實( 參本院九十年三月二十日及四月三日訊問筆錄 )；
    是就本部分而言，該互助會會員均確有桂先偉、丁○○、鄭美環及丙○○其人，
    被告要無以人頭充數，且自該互助會能順利進行，持續約達一年之久等節以觀，
  亦尚難遽認被告召募之初有何不法所有意圖。另桂先偉、丁○○、鄭美環及丙○○等人固未親自繳交會款，然被告既經徵得桂先偉等人之同意，以被告先前積欠
    彼等之債務以繳交會款，核其性質乃被告承擔桂先偉等人之互助會債務以抵銷伊
    先前所積欠彼等之債務，則其後被告究否代繳彼等會款及停會後被告無法代繳部
    分，要屬雙方當事人間借款如何返還之民事之糾葛，亦與詐欺之構成要件未合；
    另桂先偉、丁○○、鄭美環及丙○○既有同意被告用彼等之名義標取會款，自亦
    無使偽造私文書可言。此外復查無其他積極證據足認被告有何公訴人所指此部之
    行使偽造私文書及詐欺取財之犯行，本應就此部分為無罪之諭知，惟公訴意旨認
    此部分犯嫌與前揭論罪科刑之部分，有連續犯之裁判上一罪關係，爰不另為無罪
    之諭知，附此敘明。
據上論斷，應依刑事訴訟法第二百九十九條第一項前段，刑法第二條第一項前段、第
五十六條、第二百十六條、第二百二十條第一項、第二百十條、第三百三十九條第一
項、第二十八條、第五十五條、第四十一條第一項前段，罰金罰鍰提高標準條例第一
條前段，判決如主文。
本案經檢察官黃玉婷到庭執行職務
中      華      民      國       九十       年      四    月     十七   日
                                      臺灣臺北地方法院刑事第二庭
                                          法  官
右正本證明與原本無異。
如不服本判決，應於判決送達後十日內，向本院提出上訴狀。
附表：
┌─┬────┬────┬────┬─────────────────┐
│編│被 冒 標│冒   標 │競標利息│詐得款項計算方式：                │
│  │        │        │ 新台幣 │  標金×活會人數                  │
│號│會員姓名│時   間 │（下同）│                                  │
├─┼────┼────┼────┼─────────────────┤
│一│甲○○  │88.3.5  │3,500元 │ 20000元×16人＝320000元          │
│  │        │第二會  │        │                                  │
├─┼────┼────┼────┼─────────────────┤
│二│陳明賢  │88.4.5  │4,000元 │ 20000元×15人＝300000元          │
│  │        │第三會  │  │                                  │
├─┼────┼────┼────┼─────────────────┤
│三│林惠莉  │88.12.5 │5,100元 │ 20000元×10人＝200000元          │
│  │        │第十一會│        │                                  │
├─┴────┴────┴────┴─────────────────┤
│                   詐得活會會款總額共計：八十二萬元                 │
└──────────────────────────────────┘
附錄本案論罪科刑法條全文
刑法第二百十六條
行使第二百十條至第二百十五條之文書者，依偽造、變造文書或登載不實事項或使登
載不實事項之規定處斷。
刑法第二百十條
偽造、變造私文書，足以生損害於公眾或他人者，處五年以下有期徒刑。
刑法第三百三十九條
意圖為自己或第三人不法之所有，以詐術使人將本人或第三人之物交付者，處五年以
下有期徒刑、拘役或科或併科一千元以下罰金。
以前項方法得財產上不法之利益或使第三人得之者亦同。
前二項之未遂犯罰之。


司法院資訊處製作；財團法人民間司法改革基金會備份。
